最高法院刑事判決　　　　　　九十六年度台上字第六八五三號
上　訴　人　台灣高等法院台中分院檢察署檢察官
被　　　告　甲○○○
上列上訴人因被告偽造文書案件，不服台灣高等法院台中分院中
華民國九十四年十一月三十日第二審更審判決（九十四年度上更
(一)字第一九五號，起訴案號：台灣台中地方法院檢察署九十年度
偵字第一六六七八號），提起上訴，本院判決如下：
    主  文
原判決撤銷，發回台灣高等法院台中分院。
    理  由
本件原判決以公訴意旨略謂：被告甲○○○為傅碩毅（業經原審
法院判處有期徒刑一年二月確定）之母，夫傅正雄早逝。其夫翁
傅火石因擬以出售房屋所得價款，向其次女傅秀美購買台中市○
○街一四六號房屋及基地，轉贈與傅碩毅，然該所得價款支付房
地買價尚不足新台幣（下同）二百萬元，因而要求被告自行負擔
，被告乃同意以貸款方式支付，由傅碩毅以薪水按月繳納。傅火
石為供其創辦之育英補習班週轉運用，遂要求傅碩毅同時向銀行
多貸三百五十萬元。傅碩毅依言於民國八十七年七月三十日，以
上開房地向台中區中小企業銀行（下稱台中企銀）南屯分行貸款
二百萬元、四百萬元，共六百萬元，除其中二百萬元現金用以清
償向傅秀美購屋之價款外，傅碩毅並於八十七年八月一日提領其
中三百五十萬元，匯入台中市第三信用合作社（改制後為三信商
業銀行，下稱三信）儲蓄部第000000000號傅火石帳戶
內，傅火石即於同日簽發該社七一一八之一帳號，票號ＡＡ00
00000，面額三百五十萬元，未載發票日之支票一紙交由被
告收執，供作借款憑據，並應允按月付息，俟補習班有盈餘時即
還款。嗣傅火石將補習班交由其子乙○○經營，被告及傅碩毅見
補習班已有盈餘，然傅火石、乙○○卻無還款之意，二人竟共同
基於犯意聯絡，由傅碩毅於八十七年七月間至八十八年九月十四
日間之某日，利用其任職育英補習班之機會，盜蓋乙○○之印章
於二張空白之取款憑條上，再於八十八年九月十四日，趁該補習
班會計吳素秋、總務王星元分別因請假或有事外出，由其代理前
往銀行存款而持有乙○○所有台灣中小企業銀行（下稱台灣企銀
）台中分行帳號00000000000存摺之機會，至該分行
，於上開已蓋妥印章之取款憑條分別偽填金額三百五十萬元、五
百五十萬元後，連同存摺持向台灣企銀台中分行人員行使，指定
其中三百五十萬元匯入上開傅火石帳戶；另並意圖為自己不法之
所有，要求該分行人員將另五百五十萬元匯入台中企銀南屯分行
帳號000000000000號傅碩毅活期儲蓄存款帳戶內，
使該銀行承辦人員陷於錯誤，依指示如數匯款，足以生損害於乙
○○。傅碩毅並於同日，在被告所交付之上開面額三百五十萬元
支票上，填載發票日為八十八年九月十四日後，持之提示兌領三
百五十萬元，以清償傅火石上開借款等情，因認被告涉有與傅碩
毅共犯刑法第二百十六條、第二百十條行使偽造私文書及同法第
三百三十九條第一項詐欺罪嫌。經審理結果，認被告犯罪尚屬不
能證明，因將第一審論處被告罪刑之判決撤銷，改判諭知被告無
罪。固非無見。
惟查：（一）、審理事實之法院，對與待證事實有重大關係之事
項，在客觀上認為應行調查之證據，均應依法詳為調查，然後基
於調查所得之心證，以為判斷事實之基礎。如事實尚非明確，而
有依法應調查之證據未予調查，遽為判決，即有應於審判期日調
查之證據未予調查之違法。原判決理由三─(一)至(四)，有關被告應
為無罪諭知之論述，其中三─(一)、(二)及(三)，均係就非屬本件被告
之傅碩毅涉有行使偽造私文書及詐欺取財犯行而為說明，僅三─
(四)為有關於被告部分，並徒以傅碩毅所供其取得上開取款憑條來
源與事實不合，且與被告係母子為由，即認傅碩毅及被告所供傅
碩毅填寫取款憑條領款均出於其母即被告之指示一節，要屬迴護
傅碩毅之詞，而不予採信，並因而改判為被告無罪之諭知。然原
判決理由內，既援引傅碩毅前於其被訴偽造文書案件（台灣台中
地方法院八十八年度訴字第二二七五號）中之陳述與被告之供詞
，認定傅碩毅填寫上開取款憑條要求銀行人員將乙○○帳戶內之
款項三百五十萬元匯入三信第七一一八之一號傅火石帳戶後，並
即以傅火石所簽發之上開面額三百五十萬元支票提示兌領等情。
苟屬非虛，則傅碩毅填載取款憑條要求銀行人員為上開匯款，顯
為遂其兌領該三百五十萬元支票之目的，而傅火石簽發該三百五
十萬元支票，原係交予被告收執，亦分據傅火石與被告陳明（見
上開二二七五號卷附八十九年五月十九日訊問筆錄），從而傅碩
毅究竟如何取得被告所持有之該支票？倘係被告所交付，是否仍
可認其就傅碩毅兌領該支票毫無所悉？傅火石交付該支票予被告
，既係作為借款憑證，且未載發票日，何以被告竟未事先告知傅
火石，即交付支票予傅碩毅？上揭疑慮均攸關被告本件被訴與傅
碩毅共同行使偽造私文書犯行與否之認定，自有詳為探求之必要
。原審未遑查明，遽為有利於被告之判決，顯有證據調查職責未
盡之違法。（二）、無罪之判決書，依刑事訴訟法第三百零八條
規定，應記載其理由，故判決理由間之說明，前後均須互相一致
，否則即屬判決理由矛盾之當然違背法令。原判決不採信被告所
為上開取款憑條係傅火石為清償借款及補貼裝潢費之損失，於蓋
妥乙○○之印章後交付予被告，再由被告轉交傅碩毅之供述，認
定該等取款憑條均係傅碩毅個人所偽造，而為被告無罪之諭知，
但理由三－（三）－(5)，卻又謂該等取款憑條，應係被告利用機
會盜蓋乙○○印章於空白之取款憑條上所偽造無訛，致其理由之
論敘，前後不相一致，顯有判決理由矛盾之違法。以上，或係檢
察官上訴意旨所指摘，或為本院得依職權調查之事項，應認原判
決仍有發回更審之原因。公訴意旨認被告另牽連涉犯有詐欺取財
罪嫌部分，基於審判不可分原則，併予發回。
據上論結，應依刑事訴訟法第三百九十七條、第四百零一條，判
決如主文。
中　　華　　民　　國　九十六　年　十二　月　　六　　日
                      最高法院刑事第七庭
                          審判長法官  張　淳　淙
                                法官  劉　介　民
                                法官  張　春　福
                                法官  蔡　彩　貞
                                法官  林　俊　益
      本件正本證明與原本無異
                                      書  記  官
中　　華　　民　　國　九十六　年　 十二 　月 　十四 　日
                                                      Ｅ
